臺灣高等法院民事判決　　　　　　　　 98年度家上字第196號
上　訴　人　黃馨儀
訴訟代理人　賴傳智律師
被 上訴 人　謝昀叡原名：謝.
訴訟代理人　張珮琦律師
上列當事人間請求分配剩餘財產事件，上訴人對於中華民國98年
7月2日臺灣臺北地方法院98年度家訴字第37號第一審判決提起上
訴，經本院於100年1月18日言詞辯論終結，判決如下：
    主      文
上訴駁回。
第二審訴訟費用由上訴人負擔。
    事實及理由
一、本件上訴人聲明求為判決：(一)原判決廢棄。(二)減縮請求被上
    訴人應給付上訴人新臺幣（下同）123萬2,030元及自起訴狀
    繕本送達之翌日起，至清償日止，按年息5%計算之利息（見
    本院卷 188頁。上訴人在原審起訴，原係請求被上訴人給付
    300 萬元本息，嗣在本院減縮聲明如上述，經核與民事訴訟
    法第446條第1項但書、 第255條第1項第3款之規定相符，在
    程序上應予准許）。
    被上訴人聲明求為判決：上訴駁回。
二、上訴人起訴主張：兩造於民國（下同）85年11月29日結婚，
    婚後並未約定夫妻財產制，嗣因雙方個性不合、感情不睦，
    於92年12月16日協議離婚並辦畢離婚登記，故伊自得請求平
    均分配雙方剩餘財產之差額等情，爰依民法第1030條之1第1
    項之規定，求為命被上訴人給付123萬2,030元並加付法定遲
    延利息之判決。
    被上訴人則以：伊於兩造婚姻關係存續中之88年 2月間，以
    買賣總價金 600萬元，購買門牌號台北市○○街232巷19號2
    樓房屋所有權全部及其坐落基地所有權應有部分（下稱系爭
    房地），除向銀行貸款395萬元外，並向伊之父母借貸205萬
    元支付買賣價金，為上訴人所明知，且上訴人亦知悉伊係擔
    任警官而有固定薪資收入，是兩造於92年12月16日離婚時，
    上訴人即已知悉其得就兩造整體財產總價值之2分之1，行使
    剩餘財產分配請求權，乃其遲至97年 9月26日始提起本件訴
    訟，請求分配兩造剩餘財產之差額，顯已罹於 2年時效；又
    兩造離婚時，均知彼此經濟狀況，故言明不再分配財產，乃
    上訴人竟於兩造離婚近 5年後再為本件請求，殊屬無據等語
    ，資為抗辯。
三、經查上訴人主張兩造於85年11月29日結婚，婚後並未約定夫
    妻財產制，嗣於92年12月16日協議離婚並為離婚登記之事實
    ，業據其提出戶籍謄本及離婚協議書為證（見原審卷8、9頁
    ），且為被上訴人所不爭執，固堪信為真實。
四、惟按法定財產制關係消滅時，夫或妻現存之婚後財產，扣除
    婚姻關係存續所負債務後，如有剩餘，其雙方剩餘財產之差
    額，應平均分配；又第一項剩餘財產差額之分配請求權，自
    請求權人知有剩餘財產之差額時起，二年間不行使而消滅。
    自法定財產制關係消滅時起，逾五年者，亦同，民法第1030
    條之 1第1項前段、第3項定有明文。所謂「知有剩餘財產之
    差額」，僅以知悉有剩餘財產之差額即為已足，不以知悉該
    差額究為若干為必要，是請求權人如已知悉他方之剩餘財產
    較自己之剩餘財產為多，即應起算 2年之消滅時效期間。又
    當事人間如就知之時間有所爭執，應由賠償義務人就請求權
    人知悉在前之事實，負舉證責任（最高法院72年台上字第14
    28號判例參照）。經查：
    (一)兩造間之法定財產制關係，於兩造於92年12月16日離婚時
      消滅，是一方即得依民法第1030條之1第1項前段之規定，
      請求他方分配剩餘財產。又兩造間於92年12月16日所簽訂
      離婚協議書內僅約定雙方互不要求贍養費及慰藉金，就剩
      餘財產之分配則未為任何約定，尚難認兩造間已協議不再
      請求分配剩餘財產。是被上訴人抗辯上訴人已於離婚時拋
      棄剩餘財產分配請求權云云，固不足取。
    (二)惟查，上訴人於離婚時現存之婚後財產僅有10萬元，為兩
      造所不爭執（見本院卷 129頁）。而被上訴人於兩造婚姻
      關係存續中購買系爭房地並登記取得所有權，當時曾告知
      上訴人該房地之買賣總價金為 600萬元，業據上訴人自認
      屬實（見本院卷57頁背面）；又被上訴人為支付上開買賣
      價金，提供系爭房地為擔保設定抵押權，向彰化商業銀行
      借款235萬元及160萬元，係由上訴人擔任連帶保證人，亦
      有借據足按（見本院卷98、99頁），則姑不論被上訴人是
      否仍有其他剩餘財產，僅就被上訴人所有系爭房地而言，
      以上訴人所認知之價值計算，已遠高於上訴人之剩餘財產
      10 萬元（上訴人於起訴之初，亦係按系爭房地價值600萬
      元之半數請求被上訴人給付300萬元─見原審家調字卷3、
      5 頁），為上訴人於兩造離婚時所明知。顯見上訴人於兩
      造離婚時即已知悉有剩餘財產之差額得為請求。乃上訴人
      竟遲至97年 8月11日始就剩餘財產分配事件向台北市內湖
      區調解委員會聲請調解（見原審家訴字卷第 6頁），再於
      同年9月26日向原審提起本件訴訟（見原審家調字卷第3頁
      ），其請求權自已罹於2年時效而消滅。
五、綜上所述，上訴人本於民法第1030條之1第1項之規定，在本
    院減縮請求被上訴人給付123萬2,030元，及自起訴狀繕本送
    達之翌日起，至清償日止，按年息5%計算之利息，自屬不應
    准許。從而原審所為上訴人敗訴之判決，並無不合，上訴論
    旨指摘原判決不當，求予廢棄改判，為無理由，應予駁回。
六、至兩造其餘之攻擊或防禦方法及未經援用之證據，經斟酌後
    ，認為均不足以影響本判決之結果，自無逐一詳予論駁之必
    要，併此敘明。
七、據上論結，本件上訴為無理由，依民事訴訟法第449條第1項
    、第78條，判決如主文。
中    華    民    國   100    年    2     月    15    日
                    民事第六庭
                        審判長法  官 林鄉誠
                              法  官 曾部倫
                              法  官 梁玉芬
正本係照原本作成。
不得上訴。
中    華    民    國   100    年    2     月    15    日
                              書記官 常淑慧